臺灣高雄地方法院民事判決　　　九十年度訴字第二八一七號
　　原　　　告　甲○○
　　被　　　告　乙○○○○○○.
右當事人間請求所有權移轉登記事件，本院判決如左：
    主    文
原告之訴駁回。
訴訟費用由原告負擔。
    事    實
甲、原告方面：
一、聲明：被告應將坐落屏東縣萬丹鄉○○段六八八地號、地目建、面積一一○平方
    公尺土地全部，及其上建物即門牌號碼屏東縣萬丹鄉社口村社口三之五號、建號
    二五五號、鋼筋混凝土造三層樓房，面積一七四點三六平方公尺之所有權移轉登
    記與原告。
二、陳述：
  （一）查被告於民國八十四年十月十一日離婚協議書第二點同意將登記其名下坐落
        屏東縣萬丹鄉○○段六八八地號土地及其上建物即門牌號碼屏東縣萬丹鄉社
        口村社口三之五號房屋歸原告所有。惟被告仍未依約將系爭不動產移轉登記
        予原告，爰依上開協議書約定請求被告移轉系爭不動產登記予原告。
  （二）本件系爭離婚協議書係經兩造討論後簽訂，並無被告所稱原告事先寫好之情
        事，雙方簽訂協議書第二條時，原告尚優先讓被告選擇系爭房地或高雄市房
        地，被告因高雄市房地較近市區，遂選擇高雄市房地，雙方且各自持有取得
        之房地所有權狀正本，故目前系爭房地所有權狀正本係交原告持有，另，依
        協議書約定「各房屋貸款自繳」，兩造目前亦各自繳納分得房地之貸款，顯
        見協議書第二條財產分配之約定並非附隨離婚而存在，乃係獨立之約定，故
        房地所有權狀正本才交給原告持有，且雙方目前依約各自負責分得房地之貸
        款，系爭協議書第二條約定既無背於善良風俗亦無違反強制規定，被告主張
        該條款無效，於法不合。退步言，倘認協議書第二條款應附隨於離婚之目的
        而存在（原告仍否認），兩造目前亦已離婚，被告依約自應移轉系爭房地予
        原告甚明。
  （三）兩造於前年底、去年初（八十八年底、八十九年初）曾至屏東萬丹鄉鄉鎮市
        調解委員會調解，被告當時即表示「我從來沒有說房子是我買的」、「（調
        解委員：房子不是以前都已經講好了嗎？）是啊，就是一人一間，這樣而已
        啊」、「對啊、對啊，我有說要過戶給他了啊」「我現在說的，就是在寫（
        協議書）的時候，高雄那棟房子給我，屏東的給你，我那時候給你劃分清楚
        ，高雄那棟房子是我的，屏東那棟房子是你的」，由被告上開陳述，即知兩
        造於離婚協議書關於財產之約定並非附隨離婚之目的甚明。又，系爭房地及
        高雄之房地所有權狀皆存放於系爭房地之書桌號碼鎖櫃，因雙方已約定一人
        取得一間（房地），故被告離家時僅取走其持有之高雄房地權狀，被告既僅
        取走高雄房地權狀部分即證兩造就系爭房地早已約定歸還原告所有，無待離
        婚，另因協議書第二條約定各房屋貸款自繳，故原告於八十九年一月以自己
        為債務人向中國農民銀行股份有限公司貸款清償系爭房地貸款，倘協議書第
        二條約定係附隨離婚之目的存在，兩造於未離婚前，被告豈會於調解委員會
        表示要過戶給原告，並稱系爭房地已劃分清楚是原告的，而原告豈會於未離
        婚前即將系爭房地貸款轉貸，列自己為債務人承擔貸款，顯見協議書第二條
        約定係獨立之約定甚明。再查，被告於簽訂本件離婚協議書後，又向原告母
        親借款約十萬元至今未還，原告依約以自己為債務人負擔系爭房地貸款，被
        告卻拒不辦理移轉系爭房地所有權登記，實屬無理。
  （四）對於所提出之錄音帶內容，確係原告係挑重點節錄出來。
三、證據：提出離婚協議書影本、戶籍謄本、建物登記謄本、錄音帶及譯文各一件為
    證。
乙、被告方面：
一、聲明：請求判決駁回原告之訴。
二、陳述：
  （一）原告不得依兩造於八十四年十月十一日簽立之離婚協議書請求被告將系爭房
        地移轉登記予原告：
      １兩造於七十三年間結婚，婚後被告常遭原告毆打辱罵，八十四年十月十一日
      　夜間十一時許，被告建議當時欲參加ＧＲＥ考試之原告要多背生字，並謂被
      　告之某同事曾考過並不難，原告誤以為被告將原告欲考試之事四處張揚，心
      　生不悅竟毆打被告，被告難以忍受遂稱要與原告離婚等語，詎原告竟從抽屜
      　取出已事先寫好之離婚協議書，要被告簽立，被告因不堪原告長期之虐待而
      　當場簽名，惟該份離婚協議書並無證人簽名，且因原告反悔，兩造嗣未持該
      　份離婚協議書辦理離婚登記。兩造婚姻關係乃被告於八十九年四月間訴請
      判決准予離婚確定而結束。
      ２兩造於八十四年十月十一日所簽離婚協議書，並無二人以上證人之簽名，亦
      　未向戶政機關為登記，離婚要件有欠缺，該離婚契約無效。
      ３夫妻簽立離婚協議書係為求兩造離婚所簽立之書面契約，其主要目的在於離
      　婚，是兩造離婚後有關財產之分配、子女之扶養或慰撫金之給付等，應係附
      　隨於離婚之目的而存在，如離婚之目的不達，卻認其餘約定為有效，已違反
      　當事人訂約時之真意及誠信原則，因此，兩造間離婚協議書約定離婚部分既
      　屬無效，應認為其他約定均屬無效。
  （二）系爭房地，乃被告以所有高雄房地抵押貸款一百二十萬元支付頭期款一百零
        六萬元，及承接台東企銀貸款債務之方式，於八十年底向訴外人陳月娥買受
        ，並於八十一年四月間移轉登記予被告所有之事實，有臺灣土地銀行中長期
        放款借據，被告所有高雄房地登記資料、被告背書轉讓予陳月娥之支票、系
        爭房地謄本可稽。對於系爭房地於八十五年八月七日設定抵押予國泰人壽貸
        款後，即由原告繳納貸款沒有爭執。
  （三）被告於八十四年十月十一日簽立之離婚協議書同意移轉系爭房地予原告，原
        告亦知此約定係於兩造依該離婚協議書辦理離婚登記，始附隨有效。原告嗣
        後反悔未持該份離婚協議書辦理離婚登記，其亦未依離婚協議書之財產分配
        約定，請求被告將系爭房地移轉予伊，苟如原告於本件訴訟所稱該份離婚協
        議書所載系爭房地移轉登記予原告之約定，獨立有效，原告不可能遲至六年
        後而於今年十月始起訴請求移轉系爭房地。
  （四）兩造確曾於八十九年二月間申請屏東縣萬丹鄉鄉鎮市調解委員會，就兩造離
        婚事宜進行調解，惟當時因成告堅持要被告拿出所買宏碁電腦股票之一半價
        額予伊，而未調解成立，調解時，兩造多所爭執，對話內容甚多，部分對話
        內容是否如原告所呈錄音譯文所載，被告無法確認。又原告所呈調解時對話
        錄音譯文僅為部分，完整對話內容語意，無法完全顯示，再者，被告於八十
        九年二月間調解時述及八十四年簽寫離婚協議書時約定系爭房地予原告，僅
        係陳述八十四年之協議離婚關於財產分配之條件如何，表示可依同條件分配
        財產離婚之意，原告所呈部分錄音譯文，洵難認定八十四年離婚協議書上關
        於財產之約定，例外反常地非附隨於離婚之目的而存在。
  （五）系爭萬丹房地貸款於八十九年一月間轉為以原告為債務人向中國農民銀行辦
        理公教貸款，乃因八十八年間被告再次要求協議離婚，原告乃要求先辦理上
        述轉貸，始同意辦理離婚登記，被告因而同意原告辦理轉貸，詎原告竟於本
        件訴訟執此轉貸資料，主張系爭房地係其出資購買信託登記於被告名下，原
        告促使被告辦理轉貸之目的，不言可喻，嗣又以上述轉貸情形，主張協議書
        處條約定係獨立之約定云云，洵無可採。
  （六）原告所提出之錄音帶，多處切斷不連續，尤其錄音帶譯文倒數第二句「王：
        我同意」與最後一句「王：就是因為你不付房屋過戶費」亦切斷不連續，且
        依被告之印象，原告於調解時並無言及「就是因為你不付房屋過戶費」等語
        ，原告提出於鈞院之錄音帶，並非於調解時就調解內容進行錄音之原始錄音
        帶，而係其重新剪接加錄而成，甚為明顯。依被告之記憶，被告於調解當天
        明白表達希望依八十四年離婚協議書所載離婚條件離婚，即將被告名下所有
        系爭房地歸原告所有，但原告仍反覆言及房屋的問題，被告乃表示兩造同意
        離婚，關於房子的歸屬問題在八十四年寫離婚協議書已劃分清楚，乃有：「
        我現在說的，就是我寫（協議書）的時候，高雄那棟房子給我，屏東的給你
        ，我那時候給你劃分清楚，高雄那棟房子是我的，屏東那棟房子是你的」之
        對話。又原告亦非不同意屏東房屋分給伊，高雄房屋分給被告，調解委員乃
        言：「你們現在講條件，不要再講房子了」（原告所呈錄音帶即可聽及，原
        告錄音譯文未載）、「房子不是以前都已經講好了嗎？」，及被告接言：「
        是啊，就是一人一間這樣而已啊」。而被告話語中所說：「我從來沒有說房
        子是我買的」，乃因原告亦有支付系爭房屋貸款，被告表達從無說過房子全
        是伊出資所買之意，另調解時原告言現在伊選屏東的房子就要過戶給伊，調
        解委員乃言：「有意思個人付自己的貸款，若二人有要散去（此句於原告所
        呈錄音帶可聽及，但錄音譯文則未載），就要把房子登記過去給人家」，被
        告聽後接言：「是啊，我有跟他講要登記給他啊」，此段對話係被告同意調
        解委員所講，且稱其亦有向原告說過若原告同意辦理離婚，其要將系爭房屋
        過戶給原告，表明兩造辦理離婚後，會將系爭房屋過戶給原告之意。原告提
        出調解時之錄音帶係經剪接，斷章取義，不足採取，苟原告不提出完整之錄
        音帶，應認被告主張其於八十九年二月間調解時述及八十四年簽寫離婚協議
        書時約定系爭房地予原告，僅係陳述八十四年之協議離婚關於財產分配之條
        件如何，表示可依同條件分配財產離婚之意，亦為事實。
三、證據：提出土地登記謄本一件、臺灣屏東地方法院八十九年度婚字第二一八號民
    事判決一件、臺灣高等法院高雄分院八十九年度家上字第一五七號民事判決一件
    、最高法院九十年度台上字第九六八號民事裁定一件、借據影本、土地登記簿謄
    本二件、建物登記簿謄本二件、支票影本一紙為證，並請求勘驗原告所提出之錄
    音帶。
丙、本院依職調向屏東縣萬丹鄉調解委員會調取兩造於八十八年底、八十九年初調解
    之相關資料。
    理    由
一、被告未於言詞辯論期日到場，查無民事訴訟法第三百八十六條所列各款情形，依
　　原告之聲請，由其一造辯論而為判決。
二、原告起訴主張兩造於八十四年十月十一日簽訂離婚協議書，並於其中第二點同意
    將登記其名下坐落屏東縣萬丹鄉○○段六八八地號土地及其上建物即門牌號碼屏
    東縣社口村社口三之五號房屋歸原告所有，惟被告迄未依約將系爭不動產移轉登
    記予原告，爰依上開協議書約定請求被告移轉系爭房地予原告等語。被告則以兩
    造雖曾於八十四年十月十一日簽訂離婚協議書，惟該協議書並無二人以上證人之
    簽名，且未經持向戶政機關辦理離婚登記，而兩造現已離婚則係因被告於八十九
    年四月間訴請離婚，經法院判決而告離婚，兩造既非因上開協議書離婚，則該協
    議書內關於財產之約定，自亦無效等語資為抗辯。
三、按兩願離婚應以書面為之，有二人以上証人之簽名並應向戶政機關為離婚之登記
    ，民法第一千零五十條定有明文。又兩造就兩願離婚雖已具備書面、二人以上之
    証人之簽名，但因未向戶政機關為登記，其離婚要件即有欠缺，離婚契約尚未有
    效成立，至於與離婚契約聯立之系爭不動產歸屬之契約，既為兩造就離婚後系爭
    不動產歸屬之約定，該契約顯係以離婚生效為停止條件，兩造間離婚契約既未有
    效成立，停止條件自未成就，從而兩造間就系爭不動產歸屬之分配契約，自難認
    已生效，被上訴人自無依協議書移轉系爭房地之義務（最高法院八十五年台上字
    第三○二○號判決同此見解）。
四、經查：
  （一）原告主張兩造於八十四年十月十一日簽訂離婚協議書之情，固據其提出該離
        婚協議書影本一件為證，且該協議書之真正亦為被告所不爭執，惟依該協議
        書所載：「我們因個性不合，幾經深思熟慮，痛下抉擇，決定離婚，以下為
        雙方離婚協議內容：一子女監護權歸男方所有。二屏東縣萬丹鄉社口村三之
        五房屋歸男方所有，高雄天民路一三巷一弄五之四號房屋歸女方所有。各房
        屋貸款自繳。雙方不得干涉對方之處理權。三所有股票歸女方，男方不得干
        涉。四雙方如有在外舉債，各由當事人負責，不得牽涉對方。但欠男方母親
        之債務由男方負責，欠女方姊姊之債務由女方負責。五原個人物品仍歸個人
        所有，原兩人共有之物品得經商議歸何人所有。六各項保險之受益人由各投
        保人之意願更改，對方不得干涉。七如有一方之證件需兩人共同才能處理時
        ，另一方需盡義務完成。八如有考慮未周全之處可日後再協議。九本協議書
        具法律作用。立書人男方：甲○○。女方：鄭秋菊」等語，可知上述各項離
        婚協議內容係雙方協議離婚之「條件」，此觀其中第一項子女監護權歸男方
        即原告所有之約定，係以離婚協議有效成立為前提要件，若離婚協議不生效
        力，即無離婚情事，自亦無監護權約定之必要可明。是上開離婚協議書第二
        項雖載有：「屏東縣萬丹鄉社口村三之五房屋歸男方所有，高雄天民路一三
        巷一弄五之四號房屋歸女方所有。各房屋貸款自繳。雙方不得干涉對方之處
        理權」之約定，然該約定仍以兩造依上開協議離婚有效成立為前提，苟該協
        議離婚不能有效成立，則上開約定亦應歸於無效，始合乎當事人簽署上開離
        婚協議書之原意。
  （二）又兩造離婚，係因被告於八十九年四月間提起離婚訴訟，經臺灣屏東地方法
        院以八十九年度婚字第二一八號民事判決准兩造離婚，並經臺灣高等法院高
        雄分院以八十九年度家上字第一五七號民事判決、最高法院九十年度台上字
        第九六八號民事裁定維持原判決而告確定，兩造乃於九十年五月三十一日始
        辦理離婚登記等情，已據被告陳明在卷，並提出前開民事判決、民事裁定暨
        戶籍謄本各一件可按。是被告辯稱兩造雖於八十四年十月十一日簽訂有上開
        離婚協議書，惟並未辦理離婚登記等語，即可採信。又上開離婚協議書僅由
        兩造簽名，並無二人以上證人之簽名，亦有該協議書影本可據，揆諸首揭說
        明，上開離婚協議書既無二人以上證人之簽名，又未經持往戶政機關辦理離
        婚登記，則該離婚協議自屬不生效力。
  （四）從而，原告主張依上開未生效力之離婚協議書訴請被告將其所有坐落屏東縣
        萬丹鄉○○段六八八地號、地目建、面積一一○平方公尺土地全部，及其上
        建物即門牌號碼屏東縣萬丹鄉社口村社口三之五號、建號二五五號、鋼筋混
        凝土造三層樓房，面積一七四點三六平方公尺之所有權移轉登記與原告，即
        無理由，不應准許。
五、原告雖另主張兩造於八十九年初曾至屏東縣萬丹鄉調解委員會聲請調解，依被告
    當時之陳述，可知兩造於離婚協議書關於財產之約定並非附隨離婚之目的，此亦
    可從系爭房地之所有權狀仍由原告持有之情探知等語，並提出錄音帶及譯文各一
    件為證，惟上開離婚協議書所載之各項內容係雙方協議離婚之條件，且該離婚協
    議書又因無二人以上證人之簽名、未經持往辦理戶政機關為離婚登記而不生效力
    ，已如前述，縱原告所述屬實，仍無從使不生效力之離婚協議書發生效力，而原
    告既係依上開離婚協議書之約為本件請求，則其此部分主張對於本件判決結果並
    無影響，是兩造就此部分之舉證及陳述，自不予論述。另本件事實亦已臻明確，
    故兩造其餘之攻擊防禦方法，本院亦無庸再一一論述，亦附此敘明。
六、結論：本件原告之訴為無理由，依民事訴訟法第三百八十五條第一項前段、第七
    十八條，判決如主文。
中　　　華　　　民　　　國　　九十一　　年　　 十一　　 月　　二十九　　日
                              臺灣高雄地方法院民事第六法庭
~B法　　　官　李麗珠
右為正本係照原本作成。
如對本判決上訴，須於判決送達後廿日內向本院提出上訴狀。
中　　　華　　　民　　　國　　九十一　　年　　 十一　　 月　　二十九　　日
~B法院書記官　梁  竫
